最高法院民事判決　　　　　　　九十四年度台上字第五六八號
　　上　訴　人　宏民投資開發股份有限公司
　　法定代理人　洪植庭
　　訴訟代理人　溫惠美律師
　　被 上訴 人　矽連科技股份有限公司
　　法定代理人　鄭榮進
　　訴訟代理人　鄭洋一律師
上列當事人間請求返還股票事件，上訴人對於中華民國九十二年
十月七日臺灣高等法院第二審判決（九十一年度上字第一０三三
號），提起上訴，本院判決如下：
    主  文
原判決除假執行部分外廢棄，發回台灣高等法院。
    理  由
本件被上訴人主張：伊公司之發起人於公司設立時，每人每股出
資溢繳新台幣（下同）三元，擬於公司設立後，贈與美國　High
Connection Density公司（下稱ＨＣＤ公司）或其在台技術人員
，以作為ＨＣＤ公司移轉技術、授予各項專利權之對價及其技術
人員指導伊設廠、操作機器之技術股費用，並將該一千三百八十
四萬七千一百五十四股股票全數委由上訴人保管並暫登記於上訴
人名下。嗣伊在上訴人尚未將其中五百萬五千一百五十四股股票
交付予受贈人前，即數度發函向上訴人表示業已向ＨＣＤ公司撤
銷前開贈與契約。詎上訴人雖已將其中編號89-ND-0000000至89-
ND-0000000之十萬股股票交付予伊，惟拒絕協同伊辦理過戶登記
；另編號88-NF-0000000 之十萬股股票則拒絕返還，伊已終止兩
造間之信託契約與寄託契約等情，爰依民法第七百六十七條之規
定、信託物返還請求權、暨寄託物返還請求權，求為命上訴人應
協同伊將伊公司股票拾萬股（編號89-ND-0000000至89-ND-00000
00）辦理過戶登記予伊或伊所指定之矽連興國際投資股份有限公
司（下稱矽連興公司）；上訴人應將伊公司股票拾萬股（編號88
-NF-0000000 ）返還於伊，並協同伊將上開股票辦理過戶登記予
伊或伊所指定之矽連興公司，如不能給付上開股票時，應按給付
時伊公司之淨值，折付現金予伊之判決。
上訴人則以：被上訴人雖為發起人，並於公司設立前出資溢繳股
款，惟被上訴人係為使訴外人ＨＣＤ公司取得被上訴人公司股票
，是訴外人ＨＣＤ公司始為系爭股票之所有人，伊受訴外人ＨＣ
Ｄ公司委託保管系爭股票，且被上訴人公司不可能持有自己股票
而兼具股東身分等語，資為抗辯。
原審將第一審所為被上訴人敗訴之判決廢棄，改判如被上訴人所
聲明，無非以：本件被上訴人主張伊公司之發起人，於公司設立
時，每人每股出資溢繳三元，以作為訴外人ＨＣＤ公司移轉技術
、授予各項專利權之對價及其技術人員指導伊公司設廠、操作機
器之技術股費用，並將該一千三百八十四萬七千一百五十四股股
票全數交由上訴人保管並登記於上訴人名下。嗣伊向上訴人請求
返還其中五百萬五千一百五十四股股票（按係未上市股票），上
訴人除已交付四百八十萬五千一百五十四股股票，尚餘二十萬股
股票即編號89-ND-0000000至89-ND-0000000，88-NF-0000000 迄
未辦理過戶登記，且其中十萬股股票即編號88-NF-0000000 仍由
上訴人持有之事實，業據其提出上訴人民國八十九年十二月二十
二日函及保管技術股明細為證，且為上訴人所不爭執，堪信為真
實。又ＨＣＤ公司信託予上訴人之股票為八百八十六萬二千五百
股，有上訴人與ＨＣＤ公司所訂立之信託合約書及證人邱晃璋之
證言可證，且已因被上訴人撤銷其與ＨＣＤ公司之贈與行為，由
ＨＣＤ公司返還被上訴人；而上訴人所保管之五百萬五千一百五
十四股股票其中四百八十萬五千一百五十四股亦已返還及過戶予
被上訴人，僅有上揭二十萬股尚未過戶，兩造間就此部分股票有
信託關係存在，至於訴外人邱晃璋所認購之二十萬股為後來發行
之增資股票，非系爭股票。且系爭股票非被上訴人依認股而原始
取得自己之股份，尚難認為無效。故被上訴人向上訴人表示終止
信託契約後，系爭二十萬股股票即屬被上訴人所有。從而，被上
訴人本於信託物返還請求權，請求上訴人應協同伊將伊公司股票
十萬股（編號89-ND0000000至89-ND0000000）辦理過戶登記於伊
或伊所指定之第三人；暨上訴人應將伊公司股票十萬股（編號88
-NF-0000000 ）返還於伊，並協同伊將上開股票辦理過戶登記於
伊或伊所指定之第三人，如不能給付上開股票時，應按給付時伊
公司之淨值，折付現金予伊為屬正當，應予准許等詞，為其判斷
之基礎。
按訴之同一與否，必當事人、訴訟標的及訴之聲明三者是否同一
為斷，如在訴訟進行中三者有一變更，即應認原訴已有變更。且
原告將原訴變更時，法院以其訴之變更為合法，而原訴可認為已
因新訴撤回而終結時，應專就新訴為裁判。查被上訴人於原審九
十一年十一月二十九日之上訴聲明狀所為之聲明為：「原判決廢
棄，上訴人應協同被上訴人將被上訴人公司股票十萬股（編號89
-ND0000000至89-ND0000000）辦理過戶登記於被上訴人或被上訴
人所指定之第三人；暨上訴人應將被上訴人公司股票十萬股（編
號88-NF-0000000 ）返還於被上訴人，並協同被上訴人將上開股
票辦理過戶登記於被上訴人或被上訴人所指定之第三人，如不能
給付上開股票時，應按給付時被上訴人公司之淨值，折付現金予
被上訴人」（見原審卷第九頁）。嗣於九十二年一月二十日所提
民事上訴理由狀及聲請調查證據狀已將其聲明改為：「原判決廢
棄。右廢棄部分，上訴人應協同被上訴人將被上訴人公司股票拾
萬股（編號89-ND-0000000至89-ND-0000000）辦理過戶登記予被
上訴人或被上訴人所指定之矽連興公司。上訴人應將被上訴人公
司股票拾萬股（編號88-NF-0000000 ）返還於被上訴人，並協同
被上訴人將上開股票辦理過戶登記予被上訴人或被上訴人所指定
之矽連興公司，如不能給付上開股票時，應按給付時被上訴人公
司之淨值，折付現金予被上訴人」（見原審卷第一九頁）。旋並
為其於九十二年六月五日民事辯論意旨狀及九十二年六月十日、
九月二十三日原審言詞辯論時所援用（見原審卷第六一頁、六八
頁、一一三頁、一一四頁）。則被上訴人之原訴是否已有變更，
原審自應行使闡明權，以為判斷。乃原審未遑注意及此，竟仍就
原訴為裁判，已嫌速斷。又原判決先則認定系爭股票乃被上訴人
贈與於ＨＣＤ公司之贈與標的，且被上訴人已撤銷其對ＨＣＤ公
司之贈與，故被上訴人得向上訴人請求返還系爭股票；嗣又謂為
被上訴人已解除其與上訴人間之信託關係，故得請求上訴人返還
系爭股票，亦見其理由相互矛盾。再者原判決一方面認定兩造間
信託股票之總額為一千三百八十四萬七千一百五十四股；另一方
面又認定ＨＣＤ公司信託予上訴人之股票為八百八十六萬二千五
百股；另五百萬五千一百五十四股（含系爭二十萬股）股票之信
託關係則存在於兩造之間，亦屬其理由前後牴觸。究竟本件信託
關係係存在於何者之間及是否有受益人存在，與信託關係消滅後
信託財產之歸屬頗有關連，不能恝置不論，乃原審未遑詳查，遽
以上揭理由為上訴人不利之判決，亦嫌疏略。本件事實既欠明瞭
，本院自無從為法律上之判斷。上訴論旨，指摘原判決違背法令
，求予廢棄，非無理由。
據上論結，本件上訴為有理由。依民事訴訟法第四百七十七條第
一項、第四百七十八條第二項，判決如主文。
中　　華　　民　　國　九十四　年　　三　　月　三十一　日
                      最高法院民事第三庭
                          審判長法官  朱　錦　娟
                                法官  顏　南　全
                                法官  許　澍　林
                                法官  袁　靜　文
                                法官  楊　鼎　章
      本件正本證明與原本無異
                                      書  記  官
中　　華　　民　　國　九十四　年　　四　　月　 十三 　日
                                                    Ａ
